---
title: "Fatores perinatais e desenvolvimento de transtorno bipolar"
author: "Bruno Montezano"
date: "`r Sys.Date()`"
lang: "pt-br"
output:
    html_document:
        theme: "united"
        highlight: "zenburn"
editor_options: 
  markdown: 
    wrap: 72
---

```{r setup, include=FALSE}
knitr::opts_chunk$set(echo = TRUE, fig.width=16, fig.height=9)
```

## Introdução

O presente trabalho almeja observar os efeitos de fatores perinatais e
do aleitamento materno no desenvolvimento de transtorno bipolar (TB) aos
22 anos de idade. Os dados utilizados para tal foram coletados em uma
coorte de nascimento coordenada pelo Centro de Epidemiologia da
Universidade Federal de Pelotas intitulada "Coorte de 1993".

```{r}
# Carrega dados da Coorte de 1993
dados_coorte <- haven::read_sav("data/banco_QI_15_07.sav")
```

## Transtorno bipolar

O diagnóstico de transtorno bipolar será calculado pela MINI (Mini
International Neuropsychiatric Interview) por meio dos critérios
diagnósticos do DSM-IV. Serão calculados diagnósticos de transtorno
bipolar tipo I e transtorno bipolar tipo II.

### Criação das variáveis de episódio de humor e filtragem para reter variáveis perinatais

```{r}
# Vetor com as variáveis perinatais indicadas pela pesquisadora para
# construção de novas features
vars_vanessa <- c("apartip", "ainduz", "aprobrn", "aerrado",
"aprobrn", "aprobrn1", "aprobrn2", "aprobrn3",
"aprobrn", "aprobrn1", "aprobrn2", "aprobrn3",
"aprobrn", "aprobrn1", "aprobrn2", "aprobrn3",
"aprobrn", "aprobrn1", "aprobrn2", "aprobrn3",
"ahipert", "adiabet", "ainfecur", "aoutinf",
"aanemia", "amotcesa", "apartind", "afumou",
"acompfum", "abebalc", "aalcool", "avivmar",
"asexrn", "apesorn", "acompr", "apcrn", "aescol3",
"aescpai", "aescmae", "aparidad", "aapoio", "aidadmae",
"aidadpai", "apretama", "aapgar1", "aapgar5",
"arenfam")

# Filtrar base para manter subamostra da avaliação aos 22 anos
# Transformar variáveis com rótulos em variáveis tipo fator
# Criar subconjunto com variável diagnóstico e variáveis perinatais
da <- dados_coorte |> 
    dplyr::filter(!is.na(TB_final)) |> 
    haven::as_factor() |> 
    dplyr::select(TB_final, dplyr::any_of(vars_vanessa))
```

### Criação do diagnóstico de TB

Além da manutenção de variável de TB, a base de dados foi filtrada para
manter somente os sujeitos avaliados aos 22 anos (através da filtragem
por meio de uma variável de diagnóstico da doença da avaliação em 2015).

Abaixo, segue um gráfico de barras com a proporção de bipolares e
não-bipolares na amostra:

```{r}
da |> 
    dplyr::count(TB_final) |> 
    ggplot2::ggplot(ggplot2::aes(x = TB_final, y = n)) +
    ggplot2::geom_col(fill = "royalblue") +
    ggplot2::geom_text(ggplot2::aes(label = n), vjust = -0.5, size = 5) +
    ggnuplot::theme_gnuplot(base_size = 20) +
    ggplot2::labs(x = "Diagnóstico", y = "Número de sujeitos")
```

## Fatores perinatais e transtorno bipolar

### Construção de variáveis e técnicas de imputação

As seguintes variáveis foram construídas:

-   `tb_dic`: Diagnóstico de TB tipo I ou TB tipo II (dicotômica)
-   `cesarea`: O parto foi cesária?
-   `parto_induzido`: A bolsa rompeu, foi utilizado soro ou ambas as
    coisas?
-   `uti_neo`: O recém-nascido foi para UTI?
- `complicacoes`: Variáveis de prematuridade, traumatismo no parto,
disfunção respiratória no parto, malformação no parto e sofrimento fetal agrupadas (através do operador OU)
-   `hipert_materna`: Hipertensão arterial materna
-   `dm_materna`: Diabetes materna
-   `infec_gest`: Infecção gestacional
-   `anemia_gest`: Anemia gestacional
-   `hemorr_parto`: Apresentou hemorragia no parto
-   `tab_gest`: Contato com tabagismo na gestação (ativo ou passivo)
-   `etil_pesado_gest`: Etilismo pesado na gestação
-   `rup_famil`: Ruptura familiar
-   `baixo_peso`: Baixo peso ao nascer
-   `baixo_comp`: Baixo comprimento ao nascer
-   `per_cef`: Perímetro cefálico (numérico)
-   `escol_paterna`: Escolaridade paterna
-   `escol_materna`: Escolaridade materna
-   `paridade`: Paridade (dicotômica) [4 ou mais e menos que 4]
-   `apoio_familiar`: Teve apoio da famíla/vizinhos/amigos?
-   `idade_mae_num`: Idade da mãe (numérica)
-   `idade_mae_20`: Idade da mãe (\< 20 anos)
-   `idade_mae_34`: Idade da mãe (\< 34 anos)
-   `pretende_amamentar`: Mãe pretende amamentar
-   `apgar_1`: Apgar no minuto 1 (escore bruto)
-   `apgar_5`: Apgar no minuto 5 (escore bruto)
-   `renda_familiar`: Renda familiar (em salários mínimos)

As variáveis de idade materna foram utilizadas através das três codificações
pois os autores consideraram a hipótese da relação da idade com o desfecho não
ser puramente linear. Dessa forma, esta foi uma forma na qual se pensou uma
maneira de considerar possível associação.

```{r}
da_proc <- da |>
    dplyr::transmute(
        # Desfecho: transtorno bipolar aos 22 anos
        tb_dic = factor(dplyr::if_else(TB_final == 1,
                                         "Sim",
                                         "Não"
                                         ),
                        levels = c("Não", "Sim")
                           ),
        # Cesárea ou parto normal
        cesarea = as.factor(dplyr::if_else(apartip == "normal",
                                           "Não",
                                           "Sim"
                                           )
                            ),
        # Parto induzido
        parto_induzido = as.factor(dplyr::if_else(
            ainduz %in% c("rompeu bolsa", "soro", "ambos"),
            "Sim",
            "Não"
        )),
        # Ida a UTI
        uti_neo = as.factor(dplyr::if_else(
            aprobrn %in% c("bercario", "aloj.conjunto"),
            "Não",
            dplyr::if_else(aprobrn == "uti", "Sim",
                           NA_character_
                           )
        )),
        # Nascimento prematuro
        prematuro = as.factor(
            dplyr::if_else(aerrado != "prematuro" | is.na(aerrado),
                           "Não",
                           "Sim"
                           )
        ),
        # Traumatismo no parto
        traumatismo = as.factor(
            dplyr::if_else(
                aprobrn1 == "traumatismo" | aprobrn2 == "traumatismo" |
                    aprobrn3 == "traumatismo",
                "Sim",
                "Não",
                missing = "Não"
            )
        ),
        disf_resp = as.factor(
            dplyr::if_else(
                aprobrn1 == "stress resp" | aprobrn2 == "stress resp" |
                    aprobrn3 == "stress resp",
                "Sim",
                "Não",
                missing = "Não"
            )
        ),
        malform = as.factor(
            dplyr::if_else(
                aprobrn1 == "malformacao" | aprobrn2 == "malformacao" |
                    aprobrn3 == "malformacao",
                "Sim",
                "Não",
                missing = "Não"
            )
        ),
        sofrfetal = as.factor(
            dplyr::if_else(
                aprobrn1 == "sofrim fetal" | aprobrn2 == "sofrim fetal" |
                    aprobrn3 == "sofrim fetal",
                "Sim",
                "Não",
                missing = "Não"
            )
        ),
        hipert_materna = relevel(ahipert, ref = "nao"),
        dm_materna = as.factor(dplyr::if_else(
            adiabet %in% c("tratado", "nao tratado"),
            "Sim",
            "Não"
        )),
        infec_gest = as.factor(
            dplyr::if_else(
                ainfecur %in% c("tratado", "nao tratado") |
                    aoutinf %in% c("tratado", "nao tratado"),
                "Sim",
                "Não"
            )
        ),
        anemia_gest = as.factor(dplyr::if_else(
            aanemia %in% c("tratado", "nao tratado"),
            "Sim",
            "Não"
        )),
        hemorr_parto = as.factor(
            dplyr::if_else(
                amotcesa == "hemorragia materna" | apartind == "sangramento",
                "Sim",
                "Não"
            )
        ),
        tab_gest = as.factor(
            dplyr::if_else(afumou == "sim" | acompfum == "sim",
                           "Sim",
                           "Não"
                           )
        ),
        etil_pesado_gest = as.factor(
            dplyr::if_else(abebalc == "sim",
                           "Sim",
                           "Não"
                           )
        ),
        rup_famil = as.factor(
            dplyr::if_else(avivmar == "sim",
                           "Não",
                           "Sim"
                           )
        ),
       baixo_peso = as.factor(
           dplyr::if_else(apesorn < 2500,
                          "Sim",
                          "Não"
                          )
       ),
       baixo_comp = as.factor(
           dplyr::if_else(acompr < 47,
                          "Sim",
                          "Não"
                          )
       ),
       per_cef = apcrn,
       per_cef_curto = as.factor(
           dplyr::if_else(apcrn < 33,
                          "Sim",
                          "Não"
                          )
       ),
       escol_paterna = aescpai,
       escol_materna = aescmae,
       paridade = relevel(as.factor(dplyr::if_else(
           aparidad %in% c("0", "1", "2", "3"),
            "Menor que 4",
            "Maior ou igual a 4")
           ), ref = "Menor que 4"), 
       apoio_familiar = as.factor(
           dplyr::if_else(
               aapoio == "sim",
               "Sim",
               "Não"
           )
       ),
       idade_mae_num = aidadmae,
       idade_mae_20 = as.factor(
           dplyr::if_else(
               aidadmae < 20,
               "Menor que 20",
               "Maior ou igual a 20"
           )
       ),
       idade_mae_34 = as.factor(
           dplyr::if_else(
               aidadmae < 34,
               "Menor que 34",
               "Maior ou igual que 34"
           )
       ),
       pretende_amamentar = as.factor(
           dplyr::if_else(
               apretama == "sim",
               "Sim",
               "Não"
           )
       ),
       apgar_1 = aapgar1,
       apgar_5 = aapgar5,
       renda_familiar = arenfam
    )
```

Nesta etapa abaixo, realizou-se uma checagem em relação aos valores
ausentes em cada uma das variáveis. Posteriormente, elaborou-se um
pequeno fluxo para realizar a imputação das variáveis por meio de mediana
(variáveis numéricas) e moda (variáveis categóricas).

```{r}
# Checar valores ausentes após criação das variáveis propostas
da_proc |> 
    purrr::map_if(is.factor, \(x) table(x, useNA = "always"), .else = summary)

# Agrupar variáveis de complicações perinatais
da_proc <- da_proc |> 
    dplyr::mutate(
        complicacoes = as.factor(
            dplyr::if_else(
                prematuro == "Sim" | traumatismo == "Sim" |
                disf_resp == "Sim" | malform == "Sim" |
                sofrfetal == "Sim",
                "Sim", "Não"
            )
        ),
        .keep = "unused"
    )

# Criar base com variáveis imputadas pela moda e mediana
da_imp <- da_proc |> 
    recipes::recipe(tb_dic ~ .) |> 
    recipes::step_filter_missing(recipes::all_predictors(), threshold = 0.1) |> 
    recipes::step_impute_mode(recipes::all_nominal_predictors()) |> 
    recipes::step_impute_median(recipes::all_numeric_predictors()) |> 
    recipes::step_nzv(recipes::all_predictors()) |> 
    recipes::prep() |> 
    recipes::bake(new_data = NULL)

# Checar que a imputação funcionou
da_imp |> 
    purrr::map_if(is.factor, \(x) table(x, useNA = "always"), .else = summary)
```

```{r}
# Checar frequência agrupada pelo desfecho
ver_freq <- function(var) {
    
    da_imp |> 
        dplyr::group_by(tb_dic) |> 
        dplyr::count({{ var }})
    
}

da_imp |> 
    purrr::map_if(is.factor, ver_freq, .else = summary)
```

### Análise bivariada com variáveis categóricas

```{r}
library(magrittr, include.only = "%>%")

cat_biv <- da_imp |>
    purrr::keep(is.factor) |>
    tidyr::pivot_longer(names_to = "variable", values_to = "value", -tb_dic) |>
    dplyr::group_by(variable) %>%
    dplyr::do(chisq.test(.$tb_dic, .$value, simulate.p.value = TRUE) |>
                  broom::tidy()) |> 
    dplyr::select(-c(parameter, method)) |> 
    dplyr::ungroup()

knitr::kable(cat_biv)
```

### Análise bivariada com variáveis numéricas

```{r}
num_biv <- da_imp |>
    dplyr::select(tb_dic, where(is.numeric)) |>
    tidyr::pivot_longer(names_to = "variable", values_to = "value", -tb_dic) |>
    dplyr::group_by(variable) %>%
    dplyr::do(t.test(.$value ~ .$tb_dic) |>
                  broom::tidy()) |> 
    dplyr::ungroup()

knitr::kable(num_biv)
```

### Análise multivariada

A imputação foi realizada nos passos anteriores para a análise
bivariada, logo, o objeto da base de dados imputada (pré-processada)
será usada para o ajuste do modelo de regressão logística binomial.

Um modelo contendo somente as variáveis
com valor *p* menor que 0,2 na análise bivariada foi construído.

Os valores de odds ratio foram estimados a partir da equação $e^{\beta}$.

#### Modelo de regressão logística binomial

Neste modelo, foram incluídas somente as variáveis independentes que
apresentaram um valor de p menor que 0,2 na análise bivariada (bruta).

```{r}
vars_multivar <- cat_biv |> 
    dplyr::bind_rows(num_biv |> dplyr::select(variable, statistic, p.value)) |> 
    dplyr::ungroup() |> 
    dplyr::filter(p.value < 0.2) |> 
    dplyr::pull(variable)

add_outcome <- function(predictors) {
    reg_mod <- paste0("tb_dic", " ~ ", predictors)
    return(reg_mod)
}

mod_filtrado <- vars_multivar |> 
    paste(collapse = " + ") |> 
    add_outcome()

mod <- parsnip::logistic_reg() |> 
    parsnip::set_mode("classification") |> 
    parsnip::set_engine("glm")

mod_filtrado_fit <- mod |> 
    parsnip::fit(as.formula(mod_filtrado), data = da_imp)

mod_filtrado_fit |> 
    broom::tidy() |> 
    knitr::kable()
```

#### Plot com OR do modelo com p \< 0,2 na análise bivariada

Como pode ser observado na tabela acima, traumatismo no parto se mostrou como
um fator de risco para o desenvolvimento de TB aos 22 anos, porém não está
presente na figura abaixo por ter apresentado um odds ratio que ficaria muito
fora dos limites do gráfico.

Além disso, a variável de traumatismo no parto, como pode ser observado na tabela
abaixo, apresentou um intervalo de confiança superior na razão de chances de 74,8.

```{r, warning = FALSE}
set.seed(1)
intervalos <- exp(confint(mod_filtrado_fit$fit)) |>
    tibble::as_tibble(rownames = "term") |> 
    janitor::clean_names()

mod_filtrado_fit |> 
    broom::tidy() |> 
    dplyr::left_join(intervalos, by = "term") |> 
    dplyr::transmute(
        variavel = term,
        or = exp(estimate),
        lower_int = x2_5_percent,
        upper_int = x97_5_percent
        )

mod_filtrado_fit |> 
    broom::tidy() |> 
    dplyr::left_join(intervalos, by = "term") |> 
    dplyr::transmute(
        variavel = term,
        or = exp(estimate),
        upper_int = x97_5_percent,
        lower_int = x2_5_percent
        ) |> 
    dplyr::filter(
        variavel != "(Intercept)" & or < 9 & or > 0.5
        ) |> 
    ggplot2::ggplot() +
    ggplot2::aes(x = or, y = variavel) +
    ggplot2::geom_point(size = 5, color = "royalblue") +
    ggplot2::geom_linerange(
        ggplot2::aes(xmin = lower_int, xmax = upper_int),
        color = "royalblue",
        size = 0.8) +
    ggplot2::geom_vline(xintercept = 1) +
    ggplot2::scale_x_continuous(limits = c(0, 3)) +
    ggplot2::scale_y_discrete(labels = c("Baixo comprimento",
                                         "Escolaridade materna",
                                         "Escolaridade paterna",
                                         "Paridade (maior que 4)",
                                         "Perímetro cefálico",
                                         "Renda familiar",
                                         "Ruptura familiar",
                                         "Tabagismo na gravidez")) +
    ggplot2::labs(x = "Razão de chances", y = "Variável") +
    ggnuplot::theme_gnuplot(base_size = 16)
```

